臺灣高等法院刑事判決　　　　　　　　　　　　　　九十三年度上訴字第七九二號
　　上　訴　人　台灣台北地方法院檢察署檢察官
　　被　　　告　甲○○
　　選任辯護人　陳柏舟律師
右上訴人因被告家暴殺人未遂案件，不服臺灣臺北地方法院九十二年度訴字第一五一
五號，中華民國九十三年二月二十日第一審判決（起訴案號：臺灣臺北地方法院檢察
署九十一年度偵字第二五八一○號），提起上訴，本院判決如左：
    主  文
上訴駁回。
    理  由
一、公訴意旨略以：被告甲○○與乙○○原係夫妻關係，育有林照惠、林莉莉、林欣
    賢三名子女，惟甲○○於民國（下同）七十一年間，即在外另組家庭而長居桃園
    ，其後，甲○○僅有缺錢花用之時，始會返回台北市○○○路○段一七０巷六弄
    二號三樓之一家中，向其母親陳腰及乙○○索取錢財使用，若家人稍有不從，即
    會以言語辱罵甚或對妻女拳腳相向，乙○○為維護家人安全而隱忍多年，甲○○
    更加有侍無恐，於七十八年間，因家人不願提供錢財為其解決票據債務，竟基於
    殺人之故意，在深夜之時返回上開家中，衝入廚房拿出菜刀一把，將電話線剪斷
    ，用鐵絲纏住大門，持菜刀欲衝入乙○○與子女林莉莉之臥房內砍殺乙○○，甲
    ○○之母親陳腰、子女林照惠上前阻止，乙○○將房門鎖上，甲○○遂以菜刀將
    房門砍破，乙○○逼不得已而自窗戶由三樓跳下，始逃出家中，甲○○致未得逞
    ，甲○○見乙○○逃出家中，竟心有未甘而轉要砍殺林照惠，因其母親陳腰以身
    體擋住，甲○○始作罷，嗣九十一年九月四日，始獲上情，因認被告涉有殺人未
    遂罪嫌云云。
二、按犯罪事實應依證據認定之，無證據不得認定其犯罪事實。又不能證明被告犯罪
    者，應諭知無罪之判決，刑事訴訟法第一百五十四條第二項、第三百零一條第一
    項分別定有明文。又刑事訴訟上證明之資料，無論其為直接證據或間接證據，均
    須達於通常一般之人均不致於有所懷疑，而得確信其為真實之程度，始得據為有
    罪之認定，若其關於被告是否犯罪之證明未能達此程度，而有合理性懷疑之存在
    ，致使無從形成有罪之確信，根據「罪證有疑，利於被告」之證據法則，即不得
    遽為不利被告之認定（最高法院七十六年度台上字第四九八六號判例意旨參照）
    ，其以情況證據（即間接證據）斷罪時，尤須基於該證據在直接關係上所可證明
    之他項情況事實，本乎推理作用足以確證被告有罪，方為合法，不得徒憑主觀上
    之推想，將一般經驗上有利被告之其他合理情況逕予排除，此觀諸最高法院三十
    二年度上字第六七號判例意旨亦甚明確。
三、本件公訴人認被告涉有右揭犯行，無非係以上開事實有被害人乙○○之指訴，並
    有證人林莉莉、林照惠於之指證可資佐證為其論據。
四、訊據被告甲○○堅決否認有砍殺被害人乙○○情事，辯稱：伊當時並沒有經濟上
    之問題，根本沒有殺人之動機，伊並沒有下手砍殺乙○○等語。經查：
（一）按證人即被害人乙○○、證人林莉莉經原審法院多次傳喚、拘提均不到庭，此
      有傳票及拘票附原審卷可憑，經本院再傳乙○○亦仍不到庭，而證人林照惠則
      於九十一年四月十四出境後即未入境亦無從傳喚，此亦有內政部警政署九十二
      年十一月十一日警署資字第０九二０一五四０七二號函附之國人入出境資料整
      批查詢名單一份在卷可憑。查被害人乙○○於原審九十一年度婚字第五九號離
      婚案件案件審理時供稱七十八年間某日凌晨，因伊拒絕替被告甲○○繳納票款
      ，被告氣憤之下回返家門，先將家門以電線反鎖，進而持菜刀欲砍殺伊，伊拒
      不開房門，被告又以菜刀強砍房門，欲置伊死地而後休，伊僅得由三樓一躍而
      下，幸未摔死，且被告母親林陳腰以死阻擋，伊方得逃離等語，另證人林莉莉
      、林照惠於該九十一年度婚字第五九號離婚案件審理中之證述亦與被害人乙○
      ○之陳述相符（分別見原審九十一年度婚字第五九號卷頁三四至頁三六、頁五
      四至頁五五），而如前所述乙○○、林莉莉經原審多次傳喚、拘提均未到庭、
      證人林照惠則出國經傳喚未到而無法於本件調查審理中再傳喚到承辦本案之法
      官面前為供述，則乙○○、林莉莉、林照惠於原審另案民事案件中所為上開供
      述，乃屬乙○○、林莉莉、林照惠於本件審判訴訟外之陳述，依刑事訴訟法第
      一百五十九條第一項規定：「被告以外之人於審判外之言詞或書面，除法律有
      規定者外，不得作為證據」，然依刑事訴訟法第一百五十九之一第一項規定：
      「被告以外之人於審判外向法官所為之陳述，得為證據」，且依據民事訴訟法
      第三零七條第一項第一款規定：「證人有左列情形之一者，得拒絕證言：一、
      證人為當事人之配偶、前配偶、未婚配偶或四親等內之血親、三親等內之姻親
      或曾有此親屬關係者」，民事訴訟法第三百十四條第二項第一款規定：「一、
      有第三百零七條第一款至第三款情形而不拒絕證言者」，於上開民事案件審理
      時乙○○為被告甲○○之配偶、林莉莉及林照惠為被告甲○○之親生女兒，故
      在上開民事案件中，依據前開民事訴訟法之規定均不用具結，並不受刑事訴訟
      法第一百五十八條之三規定：「證人、鑑定人依法應具結而未具結者，其證言
      或鑑定意見不得為證據」之限制，故上開林莉莉、林照惠、乙○○之證言於上
      開民事案件中雖未經具結，然其程序為正當，林莉莉、林照惠、乙○○等人之
      證言應為傳聞證據之例外，固非無其證據能力，惟彼等既不能在本案中到庭應
      訊接受被告或其辯護人之交互詰問以明其事實真相，即難遽以彼等在有利害關
      係之離婚訴訟中所為證詞資為本件刑事犯罪案件不利於被告之證據而逕行採用
      。
（二）再者，被害人乙○○指述被告於七十八年間持刀砍殺，而其自三樓跳下，惟此
      等案情非同小可，何以被害人或證人無一記得係發生於七十八年何月何日？（
      起訴書亦未能指明該犯罪時間，竟泛稱七十八年間）且被害人自三樓跳下，竟
      然毫無任何傷勢？且未經送醫而無任何就醫記錄或驗傷診斷證明書？又被告之
      行為竟未驚動鄰居而無人向警方報案？且被害人乙○○及證人林莉莉、林照惠
      遲至於被害人乙○○向被告甲○○提起離婚訴訟時才提出上開案情，並不符合
      常情，顯見被害人乙○○之指述及證人林莉莉、林照惠之證言似係為幫助離婚
      訴訟之勝訴而有所渲染，自非無疑義。
（三）再證人林莉莉於原審九十一年度婚字第五九號民事案件中稱：我姐姐說我媽跳
      下去等語，但證人林照惠卻於該案證稱：事後我才知道母親跳下樓等語（分別
      見九十一年度婚字五九號民事案件頁三五、頁五五），準此，二人皆推說自己
      沒看到，則究竟是何人看到乙○○跳下樓？顯見證人林莉莉、林照惠之證言可
      信度亦有所疑問。
（四）按告訴人之告訴，係以使被告受刑事訴追為目的，是其陳述是否與事實相符，
      仍應調查其他證據以資審認；倘其陳述尚有瑕疵，則在未究明前，自難遽採為
      論罪科刑之根據（參照最高法院六十一年台上字第三０九九號判例意旨）。綜
      上所述，公訴人認被告甲○○涉有上開犯行，除被害人乙○○、證人林照惠、
      林莉莉於另案有瑕疵之指述及證述外，並無其他積極或補強證據可為證明，然
      乙○○、林莉莉、林照惠於另案之證述並未經過原審及本院直接交互詰問，渠
      等證言可信度甚低，已如前述，自不足認定被告甲○○有前開犯行，此外復查
      無其他確切證據足資證明被告甲○○有何公訴人所指之上開犯行，既不能證明
      被告甲○○犯罪，原審揆諸前揭說明，而依法諭知無罪之判決，經核尚無違誤
      。公訴人上訴意旨仍執陳詞以前揭證人之證言可證被告犯有本件殺人未遂罪行
      云云，而指摘原判決。惟按刑事訴訟法第一百六十一條第一項規定：檢察官就
      被告犯罪事實，應負舉證責任，並指出證明之方法。對於其所訴之被告犯罪事
      實，應負提出證據及說服之實質舉證責任，倘所提出之證據，不足為被告有罪
      之積極證明，或其闡明之證明方法，無從說服法官以形成被告有罪之心證，基
      於無罪推定之原則，自應為被告無罪判決之諭知。而證據之取捨與證據之證明
      力如何，均屬事實審法院得自由裁量、判斷之職權，茍其此項裁量、判斷，並
      不悖乎通常一般人日常生活經驗之定則或論理法則，又於判決內論敘其何以作
      此判斷之心證理由者，即不得任意指摘其為違法。茲原判決已詳敘就卷內證據
      調查之結果，而為綜合判斷、取捨，認不足證明被告犯有殺人未遂等情，其得
      心證的理由已說明甚詳，且所為論斷從形式上觀察，亦難認有違背經驗法則、
      論理法則，或有其他違背法令之情形，自不容任意指為違法。公訴人提起上訴
      ，仍執原審不採之乙○○之指訴、證人林莉莉、林照惠之指證而為爭執，並對
      於原審取捨證據及判斷其證明力職權之適法行使，仍持己見為不同之評價，而
      砌詞指摘原判決不當，尚難認有理由，應予以駁回。
據上論斷，應依刑事訴訟法第三百六十八條，判決如主文。
本案經檢察官林炳雄到庭執行職務。
中　　　華　　　民　　　國　　九十三　　年　　　六　　　月　　 十一 　　日
                              臺灣高等法院刑事第十二庭
                                    審判長法　官  劉  景  星
                                          法　官  陳  博  志
                                          法　官  陳  志  洋
右正本證明與原本無異。
如不服本判決應於收受送達後十日內向本院提出上訴書狀，其未敘述上訴之理由者並
得於提起上訴後十日內向本院補提理由書（均須按他造當事人之人數附繕本）。
                                          書記官  王  韻  雅
中　　　華　　　民　　　國　　九十三　　年　　　六　　　月　　 十四 　　日
